【裁判字號】    89,訴,1205
【裁判日期】    900821
【裁判案由】    殺人未遂等
【裁判全文】
臺灣臺北地方法院刑事判決                        八十九年度訴字第一二五號
    公  訴  人  臺灣臺北地方法院檢察署檢察官
    被      告  庚○○
                辛○○
    共      同
                方文君
    被      告  癸○○
    右  一  人
    選任辯護人  姜明遠
    被      告  丁○○
                甲○○
                乙○○
    右  三  人
    共      同
    指定辯護人  子○
右列被告等因殺人未遂等案件，經檢察官提起公訴（八十八年度偵字第二六九二四號
、第二六九二五號），子○判決如左：
    主  文
癸○○殺人未遂，處有期徒刑伍年陸月；其餘被訴傷害部分公訴不受理。
庚○○、辛○○、丁○○、甲○○、乙○○均公訴不受理。
    事  實
一、癸○○與庚○○、辛○○、丁○○、甲○○、乙○○（以下簡稱庚○○等五人）
    為朋友關係，於民國八十八年十月二十五日凌晨二時許，在台北市○○路○段十
    一號「總動員ＫＴＶ」消費之時，因庚○○巧遇其服役時之同袍陳暉方、壬○○
    並與渠等二人發生衝突，癸○○及庚○○等五人即出手毆打陳暉方、壬○○、與
    陳暉方在同一包廂消費之友人丙○○，及丙○○女友丑○○之胞兄己○○、己○○之友人戊○○等人；詎癸○○竟另行萌生殺人之犯意，持「總動員ＫＴＶ」所
    有之滅火器一個，朝己○○之頭部揮擊數次，至己○○倒地昏迷、無力反抗始停
    手，造成己○○頭部外傷合併嚴重腦挫傷、顱骨骨折及硬腦膜上出血，幸經報警
    及時送醫開刀急救，始倖免於難。
二、案經被害人己○○訴由台北市政府警察局信義分局報請台灣台北地方法院檢察署
    檢察官偵查起訴。
    理  由
一、訊據被告癸○○固供承有出手毆打告訴人己○○之行為，惟矢口否認有何殺人犯
    行，辯稱：伊僅係徒手毆打己○○，並無殺人之故意云云。惟按行為人對於構成
    犯罪之事實，明知並有意使其發生者，為故意；行為人對於構成犯罪之事實，預
    見其發生而其發生並不違背其本意者，以故意論，刑法第十三條第一、二項分別
    定有明文，顯然刑法第二百七十一條殺人罪之行為人，僅須明知或已預見其所實
    施之行為將造成被害人死亡之結果，而仍著手實行該項行為，所為即與刑法第二
    百七十一條殺人罪之構成要件相符，至於行為人殺害他人之動機究係忌妒、報仇
    、洩憤、謀財或有其他原因，則僅係法院科刑時所應考量之情狀之一，而與其殺
    人犯罪之是否成立無涉。經查，被告癸○○上開犯行，業據告訴人己○○於警詢
    時指述「癸○○是持滅火器攻擊我頭部」，及於子○訊問時證述「他們（指被告
    癸○○及被告庚○○等五人）踢我下體、用滅火器、酒瓶打我的頭部不只一下，
    垃圾桶砸我右臉，鐵器從我右胸前劃下，另外我有聽見他們喊打給他死。」、「
    （是否還記得是誰用何種武器攻擊你？可否當庭指認？）被告癸○○拿滅火器，
    拿鐵器的今天沒有來，被告甲○○拿酒瓶，被告乙○○沒有拿武器，被告庚○○
    、丁○○其中一人有拿垃圾桶，當天他們穿著很相似。」、「（被告等離開時，
    你是否還有反抗能力？）已經無法站起。」、「（你當時坐在地上嗎？）躺在地
    上。」等語綦詳，核與當時亦於「總動員ＫＴＶ」消費，而目賭告訴人己○○被
    害情節之證人寅○○，於偵查中及子○訊問時所結證「（【提示卷附之照片】你
    能否指認是何人打己○○？）有癸○○拿滅火器打被害人，乙○○用腳踹被害人
    ，辛○○持刀朝被害人頭上刺，剩下三人都有在現場，也有拿東西（垃圾桶之類
    ）打被害人。」，及「（辯護人問：請問證人為何能夠看見被告六人之面貌？）
    從身材、穿著、面部均可看出，被告等人並非靜止不動，且我在警局有看見他們
    。」、「（辯護人問：請問證人被告之中有幾人手持滅火器？）一個人。」、「
    （辯護人問：請證人指認是誰拿滅火器？）只記得是胖胖高高的【子○按：被告
    六人中，僅被告癸○○屬於高胖體型】，時間已久，無法當場指認，但是如果看
    見當天的照片，可以依據穿著等外形指認。」、「（辯護人問：請問證人可否描
    述持滅火器者之穿著？）應該是外套型的【子○按：核與卷附被告癸○○當日於
    警局拍攝照片所示之穿著相符】。」、「（辯護人問：請問證人持滅火器者，如
    何使用滅火器？）拿來砸人。」、「（被告六人毆打康【指告訴人己○○】何時
    停手？）康【指告訴人己○○】倒地。」、「（康倒地之後他們就停手嗎？）還
    有打一下。」、「（被告等人後來為何停手？）康【指告訴人己○○】已無抵抗
    能力。」等情相符；參諸證人丑○○於警詢與偵查、證人康佩玲於偵查中、告訴
    人陳暉方於警詢及子○訊問時，亦均明確陳述曾目睹被告癸○○持滅火器毆擊告
    訴人己○○之頭部，則被告若非確有以滅火器毆擊告訴人己○○頭部之行為，證
    人寅○○於國際日報擔任記者一職（業經子○當庭核閱其提出之記者證無訛），
    與被告六人及告訴人五人素不相識，何有甘冒刑事偽證之囹圄風險，執意誣指被
    告癸○○之必要？且證人丑○○及告訴人陳暉方於案發當日接受員警詢問時，告
    訴人己○○尚處於昏迷狀態而無法指述其被害情形，當時復無有關告訴人己○○
    所受傷勢之書證得供推敲，則渠二人若非憑據渠等親眼所見，又豈有一致明確指
    陳係被告癸○○（而非其餘被告之一）、持滅火器（而非他種凶器）、攻擊告訴
    人己○○之頭部（而非身體其餘部位）之可能？況告訴人己○○遭被告癸○○毆
    擊後，確受有頭部外傷合併嚴重腦挫傷、顱骨骨折及硬腦膜上出血等傷勢之事實
    ，有台北醫學院附設醫院診斷證明書、病人病危通知單等影本各一紙及三軍總醫
    院診斷證明書一紙附卷可稽，自告訴人己○○所受該等傷勢以觀，顯然可知應非
    常人以徒手毆擊所得造成，而亦與告訴人己○○及上開證人與告訴人陳暉方所述
    ，係由被告癸○○以滅火器毆擊告訴人己○○頭部所致之情形相符；加以被告癸○○及辛○○並均曾於警詢時供述當時雙方均有持滅火器互毆等情，本件被告癸○○確有持滅火器毆擊告訴人己○○之頭部，致告訴人己○○受有頭部外傷合併
    嚴重腦挫傷、顱骨骨折及硬腦膜上出血等傷勢之事實，自堪認定；被告癸○○辯
    稱僅徒手毆打告訴人己○○云云，核係卸責之詞，不足採信。則自告訴人己○○
    頭部所受之上開傷勢觀之，被告癸○○持滅火器毆擊告訴人己○○頭部時下手之
    重可知，其對於滅火器砸擊頭部足以造成他人死亡不能謂無預見，下手之重更難
    謂其無殺人之決心，是被告癸○○對於告訴人己○○甚有可能因此死亡一節，自
    屬有所認識而仍執意為之，所辯並無殺人故意云云，亦屬飾卸之詞，洵無足採。
    此外，被告癸○○上開犯行，並有員警至案發現場蒐證，所扣得滅火器之照片一
    張在卷足稽，事證明確，被告癸○○之犯行堪以認定。
二、核被告癸○○所為，係犯刑法第二百七十一條第二項、第一項之殺人未遂罪。被
    告癸○○著手於殺人犯罪之實行，而未致發生他人死亡之結果，為未遂犯，爰依
    刑法第二十六條前段之規定，減輕其刑。爰審酌被告癸○○犯罪後業賠償告訴人
    己○○之損失而與之達成和解，有和解書一件在卷可稽，犯罪後態度尚稱良好，
    及其犯罪之動機、目的、手段、品行、智識程度、所生危害等一切情狀，量處如
    主文所示之刑。
三、公訴意旨另以：
   （一）被告癸○○與庚○○等五人於民國八十八年十月二十五日凌晨二時許，在
         台北市○○路○段十一號「總動員ＫＴＶ」，因細故與告訴人陳暉方、鄭
         文嘉、戊○○、丙○○（以下簡稱告訴人陳暉方等四人）發生口角，竟基
         於傷害之犯意，共同出手毆打告訴人陳暉方等四人，致告訴人戊○○左前
         額裂傷、後枕部挫傷瘀腫、兩側手背裂傷、告訴人丙○○左前額撕裂傷，
         告訴人壬○○右額部撕裂傷、告訴人陳暉方頂部頭皮撕裂傷，因認被告謝
         龍吉及庚○○等五人均涉有刑法第二百七十七條第一項之傷害罪嫌。
   （二）被告庚○○等五人與被告癸○○復見告訴人己○○於告訴人陳暉方等四人
         之包廂內，即與被告癸○○共同基於殺人之犯意聯絡，由被告癸○○、史
         琮沂分持滅火器、酒瓶朝告訴人己○○之頭部毆打，被告辛○○持利器刺
         其右胸，被告庚○○、丁○○以鐵製垃圾筒朝其臉部毆打，被告乙○○則
         以腳踢告訴人己○○之下體，致告訴人己○○硬腦膜上出血、顱骨骨折、
         顏面骨骨折而昏迷，並有生命危險，幸經報警及時送醫開刀急救，始倖免
         於難，因認被告庚○○等五人亦涉有刑法第二百七十一條第二項、第一項
         之殺人未遂罪嫌。
四、按告訴乃論之罪，告訴人於第一審辯論終結前，得撤回其告訴；告訴經撤回者，
    應諭知不受理之判決，不受理判決並得不經言詞辯論為之，刑事訴訟法第二百三
    十八條第一項、第三百零三條第三款、第三百零七條分別定有明文。查本件告訴
    人陳暉方等四人告訴被告癸○○及庚○○等五人涉嫌傷害部分，公訴意旨認被告
    癸○○及庚○○等五人均係犯刑法第二百七十七條第一項之罪，依同法第二百八
    十七條前段之規定，須告訴乃論。茲據告訴人陳暉方等四人之告訴代理人李勇三
    律師於子○九十年五月三十一日庭期當庭向子○撤回告訴，並提出和解書一紙在
    卷足稽，依照上開說明，子○爰就此部分，諭知不受理之判決（被告辛○○現於
    軍中服役，子○依據其於九十年五月八日庭期呈報之信箱號碼送達審理期日傳票
    ，送達人員回報查無此信箱號碼，而未能合法送達，爰依刑事訴訴法第三百零七
    條之規定，就其部分不經言詞辯論，逕為諭知不受理之判決）。
五、次按共同正犯之所以應對其他共同正犯所實施之行為負其全部責任者，以就其行
    為有犯意之聯絡為限，若他犯所實施之行為，超越原計劃之範圍，而為其所難預
    見者，則僅應就其所知之程度，令負責任，未可概以共同正犯論；共同正犯，必
    須有意思之聯絡，如實施犯罪時，一方意在殺人，一方意在傷害，即不能以其同
    時在場而令實施傷害者，亦負共同殺人責任，最高法院分別著有五十年台上字第
    一０六０號及三十年上字第二一三二號判例可資參照。是本件被告庚○○等五人
    究否應與被告癸○○共負殺害告訴人己○○未遂之罪責，自應以渠等究係出於傷
    害之犯意與被告癸○○共同毆擊告訴人己○○，而僅係被告癸○○另行單獨起意
    殺人，或被告庚○○等五人亦具有殺害告訴人己○○之犯意為斷。子○根據以下
    理由，認為被告庚○○等五人應僅係基於傷害之犯意，與被告癸○○共同傷害告
    訴人己○○，而無殺害告訴人己○○之故意：
    （一）本件被告六人毆打告訴人五人之起因，係因被告庚○○與服役同袍告訴人
          陳暉方、壬○○發生衝突一節，業據被告甲○○及告訴人陳暉方、壬○○
          於子○訊問時陳述明確，堪認為真。自告訴人陳暉方等四人均未明確指陳
          有何遭滅火器等足以致命凶器攻擊頭部等致命部位之情形，及告訴人陳暉
          方等四人遭被告六人毆打後，均未受有足以危及生命之傷勢（有診斷證明
          書、驗傷診斷書之影本各二紙附卷可稽）等情觀之，被告六人係基於傷害
          之犯意聯絡，而共同毆打告訴人陳暉方等四人一節，亦堪信為真實。參諸
          告訴人己○○與被告六人素無仇隙，僅因遭認出與告訴人陳暉方等四人同
          行，即遭被告六人毆擊，之前並未與渠等發生任何衝突一節，亦迭據其陳
          述明確；則衡諸告訴人己○○前與被告六人素不相識，又非引起雙方衝突
          之人，且被告六人於毆打其餘告訴人陳暉方等四人之際，均僅出於傷害之
          犯意為之等情，被告六人間關於毆擊告訴人己○○之行為，事前亦未取得
          欲將其殺害之協議或默契之事實，自堪認定。
    （二）經查，告訴人己○○有關被告甲○○持酒瓶攻擊其頭部之指訴，並無任何
          證人或告訴人之陳述（按目睹告訴人己○○遭被告六人毆擊之告訴人陳暉
          方、證人康敏玲、康怡玲、寅○○等人，均未陳稱確目睹被告甲○○持酒
          瓶毆擊告訴人己○○之頭部），或有酒瓶碎片扣案，或有攝得酒瓶碎片之
          現場照片在卷可資佐證，參諸告訴人己○○當日所受頭部外傷合併嚴重腦
          挫傷、顱骨骨折及硬腦膜上出血等傷害，本即由被告癸○○持滅火器毆擊
          其頭部之行為所得獨立造成，自不得僅憑告訴人己○○之指述，遽認被告
          甲○○確有持酒瓶毆擊告訴人己○○頭部之行為。則於別無其他積極證據
          足認被告甲○○確曾持酒瓶攻擊告訴人己○○頭部之情形下，自不得據此
          認定被告甲○○確有殺害告訴人己○○，或對之造成重傷害之犯意。
    （三）告訴人己○○另指述被告辛○○持利器刺其右胸，被告庚○○、丁○○以
          鐵製垃圾筒朝其臉部毆打，被告乙○○以腳踢其下體等情，雖與證人黃元
          富於偵查中所證「（【提示卷附之照片】你能否指認是何人打己○○？）
          有癸○○拿滅火器打被害人，乙○○用腳踹被害人，辛○○持刀朝被害人
          頭上刺，剩下三人都有在現場，也有拿東西（垃圾桶之類）打被害人。」
          等語大致相符，惟自告訴人己○○當日除頭部外傷合併嚴重腦挫傷、顱骨
          骨折及硬腦膜上出血等頭部傷害外，其餘身體部位僅有顏面骨骨折及胸部
          挫傷（有前開台北醫學院附設醫院診斷證明書、病人病危通知單等影本各
          一紙及三軍總醫院診斷證明書一紙附卷可稽）等情觀之，被告庚○○等五
          人當日毆擊告訴人己○○臉部、胸部及下體所使用之手段及力道，應尚不
          足以對於其生命產生危險，或足以毀敗其器官之機能，或對於其身體或健
          康，造成重大不治或難治之傷害。則自此以觀，被告庚○○、丁○○、黃
          弘銘及乙○○，應亦均無殺害告訴人己○○，或對之造成重傷害之犯意可
          言。
    參諸被告庚○○等五人除均以各自之手段毆打告訴人己○○之外，並無將告訴人
    己○○架住，以便利被告癸○○持滅火器毆擊其頭部等，足以表徵渠等對於被告
    癸○○之殺人犯行亦有預見，並予容認之行為等情，並據告訴人己○○於子○訊
    問時陳述屬實，則於別無其他積極證據之情形下，自不得僅以被告庚○○等五人
    與被告癸○○共同傷害告訴人己○○之事實，即認渠等與被告癸○○間亦具有殺
    人之犯意聯絡，而遽令之共負殺人未遂之刑事責任。從而此部份應係被告癸○○
    於與被告庚○○等五人共同傷害告訴人己○○時，單獨萌生殺害告訴人己○○之
    犯意，始以滅火器毆擊告訴人己○○之頭部，被告庚○○等五人此部份毆打告訴
    人己○○之行為，應僅涉犯刑法第二百七十七條第一項之傷害罪嫌（公訴人認被
    告庚○○等五人此部份係犯刑法第二百七十一條第二項、第一項之殺人未遂罪，
    尚有未洽，附此敘明），依同法第二百八十七條前段之規定，須告訴乃論。茲據
    告訴人己○○之告訴代理人李勇三律師於子○九十年五月三十一日庭期當庭向子
    ○撤回告訴，並提出和解書一紙在卷足稽，是依照前揭說明，此部份亦應均諭知
    不受理之判決（被告辛○○現於軍中服役，子○依據其於九十年五月八日庭期呈
    報之信箱號碼送達審理期日傳票，送達人員回報查無此信箱號碼，而未能合法送
    達，爰依刑事訴訴法第三百零七條之規定，就其部分不經言詞辯論，逕為諭知不
    受理之判決）。
據上論斷，應依刑事訴訟法第二百九十九條第一項前段、第三百零三條第三款、第三
百零七條，刑法第二百七十一條第二項、第一項、第二十六條前段，判決如主文。
本案經檢察官孫小萍到庭執行職務。
中    華    民    國      九十      年    八      月        二十一      日
                                    臺灣臺北地方法院刑事第七庭
                                          法  官  楊  代  華
右正本證明與原本無異。
如不服本判決，應於判決送達後十日內，向子○提出上訴狀。
                                          書記官  許  博  為
中    華    民    國      九十        年      八        月    二十三    日
附錄本案論罪科刑法條全文：
刑法第二百七十一條第一項
殺人者，處死刑、無期徒刑或十年以上有徒刑。
前項之未遂犯罰之。
預備犯第一項之罪者，處二年以下有期徒刑。


司法院資訊處製作；財團法人民間司法改革基金會備份。
